【裁判字號】    89,上,509
【裁判日期】    900327
【裁判案由】    租佃爭議
【裁判全文】
臺灣高等法院臺中分院民事判決      八十九年度上字第五０九號
      上  訴  人  乙○○
      被 上訴 人  甲○○
右當事人間租佃爭議事件，上訴人對於中華民國八十九年八月十一日臺灣彰化地方法
院第一審判決（八十九年度訴字第二五七號），提起上訴，本院判決如左：
      主      文
上訴駁回。
第二審訴訟費用由上訴人負擔。
      事      實
甲、上訴人方面：
一、聲明：求為判決：(一)原判決廢棄；(二)被上訴人在第一審之訴駁回；(三)第一、二審
    訴訟費用均由被上訴人負擔。
二、陳述：除引用原審判決書之記載外，補稱：
  (一)依兩造所訂租約書第四條規定，每年早季於七月，晚季於十一月，由出租人即被
    上訴人至承租人住宅收租，本件被上訴人既未依約前往收租，焉可責怪伊未按時
    依約繳租。且被上訴人於八十七年六月三日催繳租金，係於尚未到收穫之季節為
    之，其催繳即不合法。
  (二)上訴人承租之本件土地，因七十八年八月二十日之水災而遭破壞，伊僱請挖土機
    整地給付工資新台幣（下同）一萬元，載土填回工資二萬五千元，僱工協助整地
    一萬五千元，共計支出五萬元，依耕地三七五減租條例第十三條之規定，應與租
    金相抵。
  (三)本件未依台灣省政府於八十五年十一月六日八五府地三字第一六八四五號函頒處
    理租約工作計劃於八十六年一月一日至同年五月二十日之間申請收回租地，而遲
    至九十年一月十四日為終止租約之表示，顯然不合法。
  (四)原審判決書按政府補助農民之保證價格核算租金，顯不合法。
  (五)系爭土地目前係位於八卦山內麓，當初訂定三七五減租租約之時，該地係尚可耕
    作水稻之平台地，因此租金之給付以水稻一年二次之收成計收租金（即穀物）。
    然八七水災造成系爭八三九號土地已被沖毀變為山溝，難以利用，僅能種植少許
    竹子，作為水土保持之用，另八三六號土地已被沖刷為高低起伏之山丘（以上情
    形亦經原審法官至現場勘驗確認），水源嚴重缺乏，根本無法種植水稻，上訴人
    之父親不得已，經過多年的披荊斬棘，辛勤開墾，方僅能種植荔枝、柚子等木本
    作物，兼做為山坡地水土保持工作。因該種作物，間距較寬，無法密集種植，且
    一年僅收成一次，一次收成頂多一、二千台斤，且產地價至今頂多一斤十元（尤
    其彰化市八卦山之果物總被認為係次級品，無法賣得好價錢，因此彰化市八卦山
    脈幾乎均為雜木叢生之地，鮮少種植農作物），倘全年均風調雨順，頂多僅約一
    萬元之實際收入（扣除工資、肥料、農藥等費用，尤其荔枝一年至少要噴七次農
    藥，方可能有收成，否則即全部掉落），因此被上訴人之父親與上訴人之父親於
    災後達成協議，每年之租金調整為三千元，因此有上訴人提出之三千元支票，作
    為協議每年租金三千元之證據。倘非八七水災造成一年二次收成之稻穀變成一年
    只有一次單薄之果物收成，則當初訂約之時必定係以一年一次之收成做為租金之
    依據，何以大費周章以稻穀訂定二次繳租時間，此與一般社會之認知確有違反。
  (六)依被上訴人之要求，一年必須給付二萬元之租金，則上訴人一年至少應有七萬元
    之實際收入，方符合耕地三七五減租條例之立法意旨。然上訴人種植之果物，一
    年頂多一萬餘元之收入，收穫量顯不及應收獲量之三成，依耕地三七五減租條例
    第十一條第三項之規定：「耕地因災歉致收獲量不及三成時，應予免租。」依此
    規定，上訴人實際上並不必給付租金予被上訴人。上訴人之父親本於農夫赤子之
    心，尚與被上訴人之父親協議，每年勉強給付三千元租金，上訴人繼承父志，繼
    續為系爭土地之農業生產而流血流汗，每年仍給付被上訴人三千元。被上訴人竟
    昧於事實，要求上訴人給付超額之租金，叫上訴人情何以堪。
三、證據：援用原審之立證方法外，並提出收據三張為證。
乙、被上訴人方面：
一、聲明：求為判決駁回上訴。
二、陳述：除引用原審判決書之記載外，補稱：
  (一)上訴人稱其曾於八十五年七月三十一日及八十七年六月九日各以現金一千元繳納
    租金，由伊收受乙節，與事實不符，伊予以否認。
  (二)上訴人所稱因八七水災致土地流失，租金經雙方協議，以每年三千元計之，但事
    實上，上訴人均未曾與伊協議過，且彰化市公所亦無當初雙方曾議定減少租金之
    資料可查。
  (三)佃農應有耕作農地，增加生產、繳交地租等義務，如其無法專注於生產，任良田
    荒蕪，並據以拒繳租金，顯然損害地主之權益，本件經原審到現場勘驗，已證實
    上訴人未事耕作，任租地荒蕪。
  (四)伊於八十七年六月三日以彰化市府前郵局第二五一號存證信函向上訴人催繳租金
    ，未獲置理，其後於申請彰化市耕地租佃委員會調解，伊一再表示上訴人欠租多
    年，經催告不理，伊反對續訂租約，即屬為終止租約之意思表示。
  (五)本件租約應於伊以郵局存證信函限期催繳租金之期限屆滿時，即於八十七年六月
    十五日即已終止。
  (六)伊聲明本件租約應於九十年二月十四日終止。
  (七)依耕地三七五減租清理要點第七點規定，本件上訴人即承租人逾公告申請期間申
    請續訂租約，市公所應逕為辦理租約註銷登記。
三、證據：除援用原審之立證方法外，補提本件租約影本、上訴人在原審之民事答辯
    狀影本，彰化市公所函影本各乙件。
      理      由
一、被上訴人主張：伊所有坐落彰化縣快官段第八三六、八三九地號土地，原由伊父
    張茂龍出租予上訴人之父藍萬七，訂有耕地三七五租約，嗣兩造先父分別死亡，
    先後由被上訴人及伊分別辦理承租人及出租人名義變更登記。依台灣省彰化市私
    有土地租約之約定，租金之給付為早晚（七、十一月）兩季繳交，早季應繳交地
    租七百二十八斤（依當時農會收購價格一台斤係新台幣（下同）十二點六元計，
    折合現金九千一百七十三元），晚季應繳交地租七百二十九斤（依當時農會上開
    收購價格計，折合現金九千一百八十六元），上訴人從八十四年早季七月起，均
    未按時依約繳交足額地租至今。爰依耕地三七五減租條例第十七條第一項第三款
    之規定終止耕地租約，且依內政部頒訂耕地三七五租約清理要點第七條之規定，
    上訴人逾耕地租約期滿翌日起四十五天之期間，始提出申請續訂租約，彰化市公
    所應逕為辦理租約註銷登記，為此求為命上訴人交還上開土地之判決。
二、上訴人則以：上訴人之被繼承人藍萬七與被上訴人之被繼承人張茂龍就系爭土地
    訂立三七五租約之初，租約雖以稻穀計之，嗣因八七水災，土地流失，雙方乃達
    成協議，租金改以每年新台幣三千元計之，此有七十九年及八十年間伊父繳租之
    面額各為三千元之支票二張可證，伊據此已繳足八十四年至八十九年之租金，並
    無欠租之情事，且本件因水災歉收，依三七五減租條例第十一條第三項之規定本
    應免除租金云云，資為抗辯。
三、被上訴人主張兩造間於系爭二筆土地上訂有耕地三七五租約之事實，業據提出租
    約為證，復有彰化縣彰化市公所八十九年五月二日八九彰市民字第一四一二二號
    函在卷可稽，堪認為真實。又被上訴人主張上訴人未按約定繳交租金，已積欠租
    金達二年之總額以上，經限期催告而仍不於限期內清償，並經於租約期滿後反對
    續訂租約一節，已據其提出存證信函一份為證。依兩造簽訂租約之約定，租金之
    給付為早晚（七、十一月）兩季繳交，早季應繳交地租七百二十八斤，晚季應繳
    交地租七百二十九斤，此有該該租約附卷可證，雖上訴人抗辯當時之租金雖以稻
    穀計之，嗣因八七水災之際，土地流失，租金雙方協議以每年三千元計之云云，
    業據被上訴人否認之，且兩造之被繼承人張茂龍與藍萬七於八七水災之際是否曾
    議定減免租金，彰化縣彰化市公所並無資料可查，有該所八十九年五月二日八九
    彰市民字第一四一二二號函可考，又上訴人雖提出面額分別為三千元之支票影本
    二紙，以證明每年租金之約定確屬三千元云云，然支票之交付，事有多端，若無
    其他證據佐證，難認該二紙支票之交付與租金之約定有關。況縱上開面額各為三
    千元之支票二張確係供繳納本件之租金之用，但亦無從認當期之租金只此三千元
    而已。又系爭土地上固非種植水稻，已據原審勘驗屬實，但尚難以其非種水稻即
    認雙方有曾協議減租為每年三千元之事實。此外，上訴人又無其他證據證明，其
    上開每年租約經約定為三千元之辯詞，尚難採信。
四、按地租積欠達二年之總額時，得終止耕地租約，耕地三七五減租條例第十七條第
    一項第三款定有明文。又民法第四百四十條第一項規定，承租人租金支付有遲延
    者，出租人得定相當期限催查承租人支付，如承租人於其期限內不為支付者，出
    租人得終止契約。此項規定，於出租人依耕地三七五減租條例第十七條第一項第
    三款終止契約時，亦適用之。經查：依兩造上開租約之約定，其租金為每年七月
    繳納稻穀七百二十八斤，十一月繳稻穀七百二十九斤。據此，依彰化縣彰化市農
    會於原審於八十九年七月十八日以彰市農字第三八○號函所檢還之「彰化市八十
    四年至八十九年七月收購公糧外自營稻穀價值表」中蓬萊種，秈稻種之單價為基
    準推計，則上訴人應繳納之租金，分別為：八十四年七月份係七千四百二十五元
    （每斤十點二元，小數點以下不計算，下同）、七千六百四十四元（每斤十點五
    元）；同年十一月係八千零九十一元（每斤十一點一元）、七千八百七十三元（
    每斤十點八元）；八十五年七月係八千零八十元（每斤十一點一元）、七千六百
    四十四元（每斤十點五元）；同年十一月係八千零九十一元（每斤十一點一元）
    、七千六百五十四元（每斤十點五元）；八十六年七月係六千九百八十八元（每
    斤九點六元）、六千五百五十二元（每斤九元）；同年十一月係八千零九十一元
    （每斤十一點一元）、八千零九十一元（每斤十一點一元）；八十七年七月係六
    千五百五十二元（每斤九元）、六千五百五十二元（每斤九元）；同年十一月係
    八千零九十一元（每斤十一點一元）、八千零九十一元（每斤十一點一元）；八
    十八年七月係七千四百二十五元（每斤十點二元）、七千四百二十五元（每斤十
    點二元），同年十一月八千零九十一元（每斤十一點一元）、七千六百五十四元
    （每斤十點五元）；八十九年七月係六千五百五十二元（每斤九元）、五千六百
    七十八元（每斤七點八元），然依上訴人自承，自八十四年七月起至八十九年七
    月止，其實際繳納之租金，依其所提出之匯票，支票國庫存款收款書計算及其所
    陳，共計一萬八千元而已（即每年三千元乘六年），是迄八十六年十一月止，上
    訴人繳交之款項，無論依蓬萊稻種或秈稻種之稻穀計算，其積欠之地租，顯已逾
    二年地租之總額。上訴人雖辯稱：禾爭土地因八七水災而歉收，其收獲量不及三
    成，應予免租，依此其並無積欠租金之事實云云。惟查依三七五減租條例第十一
    條之規定，耕地因災害或不可抗力，致農作物歉收時，得以減租或免租者，必由
    承租人請求鄉、鎮、區公所耕地租佃委員會查勘並議定減租辦法後始得為之，該
    條第一、二項規定甚明。本件上訴人既未能舉證證明其於八十四年七月間起有因
    災害或不可抗力歉收並請求該管耕地租佃委員會查勘議定之事實，且彰化市公所
    並無任何議定減租之資料，已如前述，是所辯應予免租云云，即屬無據。又上訴
    人雖辯稱：被上訴人未依租約第四條約定至伊住宅收租，並非伊不按期繳租，且
    其於八十七年六月催租，非屬採收季節，其催租為不合法，又伊於水災後改良土
    地所付之五萬元，應可抵租。被上訴人未在八十六年五月二十日前收回租地，迄
    九十年二月十四日始終止租約為不合法云云，惟查：(一)上訴人最初於原審及及本
    院乃以其已每年繳租三千元，並無欠租之事實為辯，且其於被上訴人以郵局存證
    信函催告，其後復聲請調解，仍不繳納欠租，已如前述，均可證其無依約繳交租
    金之意願，迄於本院辯論中，始改稱被上訴人未依約前往收租云云，顯係卸責之
    詞，不能採信。(二)被上訴人係於八十七年六月間催告上訴人繳納歷年之欠租，並
    非主張預收租金，殊無應於採收季節後為之始為合法之問題。(三)耕地三七五減租
    條例第十三條所謂出租人應返還之特別改良費用，乃以經以書面通知出租人，且
    於租佃契約終止返還耕地時仍存在之價值為限，並僅得於返還耕地時主張之，此
    揆之該條第一項之規定甚明。是上訴人主張其曾於七十八年間為特別改良，共支
    出五萬元，自可扣抵租金，因而認其扣抵後，已無欠租之情事云云，顯然依法無
    據。(四)台灣省政府八十五年十一月六日八五府地三字第一六八四一五號函所頒，
    係為「台灣省各縣市辦理私有耕地八十五年底租約期滿處理工作計劃及其工作進
    度表」，自以耕地租約已於八十五年底期滿者，始有其適用，本件情形，與之完
    全不同，自無其適用。又上述之「收購公稂外自營稻谷價值表」，為社會公認之
    計算標準，具有一定之公平性，上訴人認以之計算欠租為不合理，主張應以無從
    一一證明之市價計算，即不足採，是亦無從據此認其無欠租之事實。綜上所述，
    上訴人確已欠租逾二年地租之總額，已至為明確。從而，被上訴人已分別於八十
    七年六月十六日，同年七月三日函催上訴人依租約之約定限期給付租金，有其提
    出之存證信函可證；又其於八十八年三月十七日聲請彰化縣彰化市耕地租佃委員
    會調解時，並已表明上訴人應依租約規定按時繳交佃租之意，經該會於同年十月
    十三日調解時，兩造均到場，有調解筆錄可證；另彰化縣政府耕地租佃委員會於
    八十九年三月二日調處時，被上訴人亦表明相同意旨。堪認其已依上開規定，定
    相當期限催促上訴人支付，是被上訴人主張上訴人自八十四年起迄今均未按時依
    約繳交足額地租等語，堪以採信。次按耕地租約於租期屆滿時，除出租人依本條
    例收回自耕外，如承租人願繼續承租者，應續訂租約，此觀耕地三七五減租條例
    第二十條之規定甚明，雖依內政部七十三年十月六日函訂定之耕地三七五租約清
    理要點第七條訂明，出租人或承租人依本要點第四、五、六點規定申請終止或續
    訂租約登記時，應於耕地租約期滿翌日起四十五天內為之。出租人、承租人於前
    項期間內，均未提出申請時，鄉（鎮、市、區）公所應逕為辦理租約註銷登記，
    將登記結果公告三十日，並以書面通知出租人、承租人。然上開訂定耕地三七五
    減租條例第二十條所無四十五日期間之限制，是否合法已屬有疑，且本件彰化市
    公所並未註銷系爭二筆土地之租約，上訴人又有繼續承租之意，依上開耕地三七
    五減租條例第二十條之規定，應認兩造間就系爭二筆土地之租約已續訂，被上訴
    人表示反對期滿後續租之意，依被上訴人之真意，當係終止租約之意，且其於九
    十年二月十四日本院準備程序中，復已當庭聲明終止本件租約之意思表示，其即
    已依耕地三七五減租條例第十七條第一項第三款之規定終止系爭耕地租約，是其
    請求上訴人返還如原判決附圖所示系爭二筆土地為有理由，應予准許，原審因而
    為上訴人敗訴之判決，依法並無不合。上訴意旨仍執陳詞，指摘原判決不當，求
    予廢棄改判，為無理由，應予駁回。
五、據上論結，本件上訴為無理由，依民事訴訟法第四百四十九條第一項、第七十八
    條，判決如主文。
中      華      民      國    九十      年      三      月    二十七    日
~B1民事第五庭審判長法  官  陳滿賢
~B2                法  官  林松虎
~B3                法  官  朱  樑
右為正本係照原本作成。
如對本判決上訴，須於收受判決送達後二十日內向本院提出上訴書狀，其未表明上訴
理由者，應於提出上訴後二十日內向本院提出上訴理由書（須按他造人數附具繕本）
，並繳納送達用雙掛號郵票拾份（每份參拾肆元）。
上訴時應提出委任律師或具有律師資格之人之委任狀；委任有律師資格者，另應附具
律師及格證書及釋明委任人與受任人有民事訴訟法第四百六十六條之一第一項但書或
第二項（詳附註）所定關係之釋明文書影本。
~B                書記官  李妍嬅
中      華      民      國     九十      年      三       月   二十八   日
附註：
民事訴訟法第四百六十六條之一（第一項、第二項）
對於第二審判決上訴，上訴人應委任律師為訴訟代理人。但上訴人或其法定代理人具
有律師資格者，不在此限。
上訴人之配偶、三親等內之血親、二親等內之姻親，或上訴人為法人、中央或地方機
關時，其所屬專任人員具有律師資格並經法院認為適當者，亦得為第三審訴訟代理人
。
                                                                        Ｈ


司法院資訊處製作；財團法人民間司法改革基金會備份。
